【裁判字號】    98,台上,1121
【裁判日期】    980305
【裁判案由】    強盜
【裁判全文】
最高法院刑事判決            九十八年度台上字第一一二一號
上  訴  人  甲○○
選任辯護人  賴玉梅律師
上列上訴人因強盜案件，不服台灣高等法院中華民國九十五年六
月二十七日第二審判決（九十四年度上訴字第三九八三號，起訴
案號：台灣板橋地方法院檢察署九十二年度偵字第一三○二九號
），提起上訴，本院判決如下：
    主  文
原判決撤銷，發回台灣高等法院。
    理  由
本件原判決認定上訴人甲○○與劉明坤、黃錦源（以上二人均另
案審理中）、湯智超（另案經判決確定）、黃光權（未據起訴）
及姓名不詳，綽號「長腳」之成年男子等六人，基於意圖為自己
不法所有之犯意聯絡，先透過黃光權之居中聯繫後，上訴人與劉
明坤、湯智超、黃錦源及「長腳」等五人，於民國九十二年六月
二十二日上午某時，在台北縣板橋市南雅夜市旁土地公廟之廣場
集合，由劉明坤向湯智超等人說明強盜計畫，並將其所有開山刀
、鐮刀、鋸子及可發射子彈具有殺傷力之改造槍枝（包含具殺傷
力土造子彈十一顆、彈匣內改造子彈八顆），分配予湯智超等人
持有後，上訴人與黃錦源、劉明坤、湯智超及綽號「長腳」等五
人，即分乘兩部機車先前往台北縣板橋市○○路附近河堤停放，
再於同日上午三時四十分許，共同侵入同市○○路○段七巷一○
九之三號住宅（該址為私設廟宇與住宅併聯相通），由劉明坤持
上開改造槍、彈在門口警戒，並控制在場人行動，湯智超持開山
刀一把、上訴人手持鋸子一把、綽號「長腳」之成年男子持鐮刀
一把，五人頭戴安全帽或鴨舌帽、臉戴口罩、身著雨衣掩飾，進
入屋內共同脅迫張智明、黃文星、丙○○、丁○○、黃國利、蘇
永富、乙○○、戊○○、陳阿琴、謝伊君、陳春綢等人，嚇令其
等交付財物，至使渠等均無法抗拒，而強取蘇永富之財物，及令
黃文星、丁○○、乙○○、戊○○、乙○○、丙○○交付身上財
物（所得財物詳如原判決附表所示），另陳阿琴、謝伊君、陳春
綢因身上無財物，故未得手。其中張智明情急之下，緊急將手中
現鈔藏放褲袋之內，為「長腳」發現，竟予毆打，致張某頭部外
傷、右眼挫傷、右眼腫脹，而以此強暴方法，至使其不能抗拒，
強取張智明手中之現金及所佩掛之金項鍊，在旁之黃國利見狀，
與「長腳」起爭執，並互為拉扯，黃國利欲奪下「長腳」所持鐮
刀，湯智超見狀即持開山刀作勢砍殺，予以威嚇，使黃國利不能
再行抗拒，湯智超再出手拿取黃國利所佩掛金項鍊一條，黃國利
憤怒，乃撿拾地上之烤肉架持與湯智超搏鬥，湯智超等五人見狀
不敢久留，奪門而出，分開逃離現場，綽號「長腳」所持鐮刀一
把、及劉明坤所持手槍配用之彈匣一個（內有具殺傷力之改造子
彈八顆）於逃跑時掉落現場。嗣黃文星、乙○○協同黃國利追趕
湯智超，於同日上午四時許，在同市○○○路○段八十四號前，
合力捕獲湯智超，報警扣得湯某所持用開山刀一把、刀鞘一個、
所戴白色鴨舌帽一頂，並追回戊○○所有皮包一只（內有新台幣
四十萬元），另扣得現場遺留之鐮刀一把、彈匣一個（含改造子
彈八顆）。劉明坤於逃離現場後，將其持有上開改造槍枝一支、
土造子彈十一顆，藏放於同市○○○路五十一號黃光權之商店內
，迨至同年七月二日下午三時三十分許，為警循線在同市○○路
三○八號三樓三○一室捕獲劉明坤，復於同年七月二日下午四時
二十分許，在上址黃光權所經營商店內，扣得上開供強盜所用具
殺傷力之改造槍枝一支、土造子彈十一顆等情。因認第一審判決
依想像競合犯、行為時即修正前刑法牽連犯規定，從一重論處上
訴人意圖為自己不法之所有，結夥三人以上攜帶凶器於夜間侵入
住宅，以強暴至使不能抗拒，而取他人之物罪刑（處有期徒刑七
年），為無不合，予以維持，駁回上訴人在第二審之上訴。固非
無見。
惟查：(一)、依原判決認定之事實，上訴人與劉明坤、黃錦源、黃
光權、綽號「長腳」之成年男子，及已判決確定之湯智超基於意
圖為自己不法所有之犯意聯絡，先透過黃光權之居中聯繫後，上
訴人與劉明坤、湯智超、黃錦源及「長腳」等五人，於九十二年
六月二十二日上午某時，在台北縣板橋市南雅夜市旁土地公廟之
廣場集合，由劉明坤向湯智超等人說明強盜計畫，並將其所有開
山刀、鐮刀、鋸子及可發射子彈具有殺傷力之改造槍、彈（包含
具殺傷力土造子彈十一顆、彈匣內改造子彈八顆），分配予湯智
超等人持有後，乃分乘兩部機車前往台北縣板橋市○○路二段七
巷一○九之三號黃文星等人住處強盜財物，其中該改造槍、彈係
由劉明坤自行持有，其餘開山刀、鋸子及鐮刀各一把，則分別由
湯智超、上訴人及綽號「長腳」之成年男子所持用等情。則原判
決事實並未認定上訴人與湯智超、黃錦源、黃光權及綽號「長腳
」者，就劉明坤未經許可，持有該具殺傷力之改造手槍及土造子
彈，有何共同犯意聯絡，而分擔該犯行。乃於論罪理由內謂上訴
人與劉明坤、湯智超、黃光權及綽號「長腳」之成年男子等人（
原判決理由漏載黃錦源），就本件加重強盜及未經許可持有具殺
傷力之改造槍、彈有犯意聯絡及行為分擔，應論以共同正犯等語
，致其理由論敘已失其事實依據，而有判決理由矛盾之違法。(二)
、刑事訴訟法第一百五十九條之二規定：被告以外之人於檢察事
務官、司法警察官或司法警察調查中所為之陳述，與審判中不符
時，其先前審判外之陳述具有較可信之特別情況，且為證明犯罪
事實存否所必要者，得為證據。其所謂「被告以外之人於檢察事
務官、司法警察官或司法警察調查中所為之陳述，與審判中不符
」，係指被告以外之人於審判中，以證人身分到場具結陳述，就
重要待證事實與先前在檢察事務官、司法警察（官）調查時所為
之陳述不符而言，包括審判中改稱忘記、不知道等雖非完全相異
，但實質內容已有不符者在內。且所稱審判外供述之「特別可信
性」，係屬證據能力之規定，非屬證明力之問題，故法院應依審
判中及審判外各陳述外部附隨之環境或條件，比較前後之陳述，
並於判決理由內詳述其採用先前不一致之陳述之心證理由，始為
適法，不得單憑警詢距案發時間較近，即逕謂該陳述較為可採。
而所謂「必要性」要件，係指該審判外陳述，為證明犯罪之待證
事實存在或不存在所不可或缺，亦即就具體個案案情及相關卷證
判斷，為發現實質真實目的，認為除該項審判外之陳述外，已無
從再就同一供述者，取得與其上開審判外陳述之相同供述內容，
倘以其他證據代替，亦無從達到同一目的之情形而言。原判決於
理由內係以證人黃文星、黃國利、乙○○、戊○○、陳阿琴、陳
春綢於第一審審理時經交互詰問，除得以渠等於審判中之陳述作
為證據外，因本案於詰問時距事實發生已有二年之久，證人記憶
模糊而有敘述不明之處，乃認渠等警詢之審判外陳述具有較可信
之特別狀況，且為證明犯罪事實存否之必要，應得採為證據。則
原審既未認上開證人於第一審審理時所為供證，與渠等警詢之審
判外陳述有何不符情形，原無上開傳聞證據例外規定之適用餘地
。且未就渠等警詢與審判中陳述之外在環境、條件等，加以比較
說明何以警詢之陳述較具有特別可信情形，徒以渠等審判中之陳
述，距案發已久，記憶模糊，乃認應以警詢陳述具有較可信之特
別情形，另就渠等警詢之陳述如何具有「必要性」要件乙節，則
未置一詞予以論述，乃認上開證人之警詢審判外陳述應具證據能
力，此項採證既非適法，並有判決理由不備之違失。(三)、依原判
決認定之事實，警方於案發後，據報先在案發現場扣得劉明坤逃
離時所遺留之彈夾一個（內含土造子彈八顆），嗣又在台北縣板
橋市○○○路五十一號黃光權商店內扣得劉某藏放之改造槍枝一
支及土造子彈十一顆等情。其中土造子彈部分經內政部警政署刑
事警察局鑑定結果，前者八顆土造子彈，僅採樣三顆試射，認為
可以擊發，具有殺傷力，後者則採樣四顆經試射，可以擊發，亦
認為應具殺傷力（見一二二一四號影印偵卷(一)第一一五頁正、背
面、一三○二九號偵卷(一)第二七三頁）。則前者尚有土造子彈五
顆，後者仍有土造子彈七顆，實際均未經鑑驗，以其係屬私自加
工改造而成，品質參差，究不能與制式子彈比擬，則該未經鑑驗
之土造子彈，實際是否可以擊發，而具有殺傷力，仍非無疑。原
審既未將之送請槍彈鑑定之專業機構加以鑑驗，逕認其應具有殺
傷力，而依違禁物規定，予以宣告沒收，亦未免速斷。以上，或
係上訴意旨所指摘，或為本院得依職權調查之事項，應認原判決
有撤銷發回更審之原因。原判決認上訴人牽連犯普通傷害罪部分
，雖係不得上訴第三審之罪，基於審判不可分之原則，應併予發
回。被害人黃文星、丁○○與乙○○遭強盜之財物，依序分別為
新台幣（下同）一千八百元、六千五百元及五萬零七百元（見一
二二一四號影印偵卷(一)第二十一、二十九頁背面、第五十三頁）
，原判決附表分別載為一萬八千元、六千元及五萬七千元，顯有
疏誤。案經發回，更審判決對此宜予注意，附此敘明。
據上論結，應依刑事訴訟法第三百九十七條、第四百零一條，判
決如主文。
中    華    民    國  九十八  年    三    月    五    日
                      最高法院刑事第四庭
                          審判長法官  張  淳  淙
                                法官  劉  介  民
                                法官  張  春  福
                                法官  蔡  彩  貞
                                法官  林  俊  益
      本件正本證明與原本無異
                                      書  記  官
中    華    民    國  九十八  年    三    月   十三   日
                                                      Ｅ


司法院資訊處製作；財團法人民間司法改革基金會備份。
